ACORDAO-COMPLETO-2352168

ACÓRDÃO 4484/2019 ATA 22/2019 - SEGUNDA CÂMARA

VISTA, relatada e discutida esta tomada de contas especial, instaurada pelo extinto Ministério da Cultura em desfavor de Deodoro Oliveira Gomes em razão da omissão no dever de prestar contas dos recursos captados por meio do Programa Nacional de Apoio à Cultura (Pronac 10-0778) para execução do projeto “Cadê o Lixo Que Tava Aqui?”.
	ACORDAM os ministros do Tribunal de Contas da União, reunidos em sessão da 2ª Câmara, ante as razões expostas pela relatora, e com fundamento nos arts. 1º, inciso I, 12, § 3º, 16, inciso III, alínea “c”, 19, 23, inciso III, 26, 28, incisos I e II, e 57 da Lei 8.443/1992 c/c os arts. 1º, inciso I, 209, inciso I, 210, § 2º, 214, inciso III, alínea “a”, e 215 a 217, 267 do Regimento Interno, em: 
9.1. julgar irregulares as contas de Deodoro Oliveira Gomes e condená-lo ao recolhimento aos cofres do Fundo Nacional de Cultura das quantias a seguir indicadas, atualizadas monetariamente e acrescidas de juros de mora calculados a partir de cada uma das respectivas datas até a data do pagamento:
	Data
	Valor (R$) 

	17/9/2012
	10.000,00

	19/9/2012
	40.000,00

	14/2/2013
	5.000,00

	26/2/2013
	15.000,00

	18/3/2013
	3.000,00

	26/3/2013
	2.000,00

	7/6/2013
	1.400,00

	2/5/2014
	500,00

9.2. aplicar-lhe multa de R$ 35.000,00 (trinta e cinco mil reais) , a ser recolhida aos cofres do Tesouro Nacional, com atualização monetária e incidência de encargos legais calculados da data deste acórdão até a data do pagamento, se este for efetuado após o vencimento do prazo a seguir estipulado;  
9.3. fixar prazo de 15 (quinze) dias, a contar da notificação, para comprovação, perante o Tribunal, do recolhimento das dívidas acima imputadas; 
9.4. autorizar a cobrança judicial das dívidas, caso não atendida a notificação; 
9.5. autorizar o pagamento das dívidas em até 36 (trinta e seis) parcelas mensais consecutivas, caso venha a ser solicitado pelo responsável antes do envio do processo para cobrança judicial; 
9.6. fixar o vencimento da primeira parcela em 15 (quinze) dias, a contar do recebimento da notificação, e o das demais a cada 30 (trinta) dias, com incidência dos respectivos encargos legais sobre o valor de cada parcela; 
9.7. alertar ao responsável que a inadimplência de qualquer parcela acarretará vencimento antecipado do saldo devedor; 
9.8. enviar cópia deste acórdão ao responsável, à Secretaria Federal de Controle Interno, à Secretaria Especial da Cultura do Ministério da Cidadania e ao procurador-chefe da Procuradoria da República no Estado do Rio Grande do Sul, para as providências cabíveis, nos termos do art. 16, § 3º, da Lei 8.443/1992.

Tomada de Contas Especial instaurada pelo extinto Ministério da Cultura em razão da omissão no dever de prestar contas de recursos captados por meio do Programa Nacional de Apoio à Cultura.

Segunda Câmara

Ministério da Cultura (extinto).

3. Responsável: Deodoro Oliveira Gomes (CPF XXX.788.090-XX).

13.1. Ministros presentes: Aroldo Cedraz (na Presidência), Raimundo Carreiro e Ana Arraes (Relatora).
13.2. Ministro-Substituto convocado: Augusto Sherman Cavalcanti.
13.3. Ministros-Substitutos presentes: Marcos Bemquerer Costa e André Luís de Carvalho.

ANA ARRAES

Adoto como relatório a instrução da Secretaria de Controle Externo de Tomada de Contas Especial, a qual contou com a anuência do seu corpo diretivo e do representante do Ministério Público junto ao TCU (peças 63 a 66) :
“INTRODUÇÃO
	Trata-se de tomada de contas especial instaurada pelo Ministério da Cultura (MinC) em desfavor do Sr. Deodoro Oliveira Gomes, em razão da omissão no dever de prestar contas dos recursos captados para execução do projeto cultural ‘Cadê o Lixo Que Tava Aqui?’ (Pronac 10-0778) , celebrado com o objetivo de realizar a ‘circulação de espetáculo infantil de educação ambiental na Capital e dezenove cidades do interior do Estado do Rio Grande do Sul’ (peça 9) .
HISTÓRICO	
2.	A Portaria nº 208 (peça 9) , de 18/5/2010, autorizou a captação do valor de apoio, totalizando R$ 312.894,00, no período de 19/5 a 31/12/2010, prorrogado sucessivamente até 30/6/2014 (peça 26) , recaindo o prazo final para a prestação de contas em 30/7/2014.
3.	Do total autorizado, foi efetivamente captado o montante de R$ 192.000,00, conforme os recibos de mecenato e demonstrativo acostados aos autos (peça 14) , na forma a seguir discriminada:
4.	Expirado o prazo para a prestação de contas, o proponente não enviou a documentação exigida para tanto, resultando na instauração da Tomada de Contas Especial (peças 30 e 31) .
5.	Conforme apontado no Relatório de Tomada de Contas Especial s/n (peça 47, p. 2) , o fundamento para a instauração da presente TCE foi a omissão no dever de prestar contas dos recursos que foram captados por intermédio do Pronac 10-0778.
6.		O Relatório de Auditoria 259/2018 do Ministério da Transparência e Controladoria-Geral da União (peça 48) ratificou o posicionamento do tomador de contas. Após serem emitidos o Certificado de Auditoria, o Parecer do Dirigente do Órgão de Controle Interno e o Pronunciamento Ministerial (peças 49 a 51) , o processo foi remetido a esse Tribunal.
7.	A instrução inicial do feito concluiu por que fosse responsabilizado o Sr. Deodoro Oliveira Gomes, propondo a sua citação pela irregularidade e débitos a seguir indicados:
	Irregularidade: não comprovação da boa e regular aplicação dos recursos captados através dos mecanismos de incentivos à cultura da Lei 8.313/1991 para execução do projeto ‘Cadê o Lixo Que Tava Aqui?’, em razão da omissão no dever de prestar contas.
		Quantificação do débito:
	Data
	Valor (R$) 
	Débito/ Crédito

	30/08/2012
	80.000,00
	D

	27/12/2012
	50.000,00
	D

	28/12/2012
	11.000,00
	D

	27/12/2013
	34.000,00
	D

	27/12/2013
	11.000,00
	D

	27/12/2013
	6.000,00
	D

	06/07/2017
	0,70
	C*

* quantia restituída de R$ 0,70 em 06/07/2017 (peça 47, p. 4) 
8.	Outrossim, foi proposta a audiência  do  Sr. Deodoro Oliveira Gomes pela perda do prazo para apresentar a aludida prestação de contas final.
9.	Com base na delegação de competência da relatora do feito, a Exma. Ministra Ana Arraes (Portaria-MIN-AA Nº 1, de 21/7/2014) , foram promovidas a citação e a audiência propostas, conforme a seguir discriminado:
	Ofício nº 
	Data do ofício
	Data de recebimento 
	Nome do recebedor 
	Fim do Prazo para defesa
	Defesa Apresentada 

	2044/2018
 (peça 57) 
	4/10/2018
	30/10/2018
 (peça 17) 
	Maria Cristina Gomes
	14/11/2018
	16/11/2018
 (peças 59-62) 

10.	Como visto no quadro acima, o Sr. Deodoro Oliveira Gomes apresentou suas alegações de defesa (peça 59) , cuja análise adiante se segue.
11.	Já se encontrando o processo nesta unidade técnica para instrução, sobreveio aos autos o Ofício nº 100/2019/COTPA/CGARE/DFIND/SEFIC/MinC (peça 60, p. 1) , de 19/2/2019, oriundo da Sefic/MinC, encaminhando a prestação de contas do Pronac 10-0778, apresentada pelo Sr. Deodoro Oliveira Gomes, em 13/11/2018, na Representação Regional do Rio Grande do Sul (peças 60, p. 2-132; 61 e 62) . O teor da referida documentação será examinado em corroboração à defesa apresentada pelo responsável.
EXAME TÉCNICO
	Alegações de defesa:
12.	Previamente ao exame da defesa em tela, vale rememorar que o Sr. Deodoro Oliveira Gomes foi citado pela não comprovação da regular aplicação dos recursos captados ao amparo do Pronac 10-0778, decorrente de sua omissão no dever legal de prestar as contas correspondentes. Na mesma oportunidade, o responsável foi ouvido em audiência pela perda do prazo para a apresentação da prestação de contas.
13.	Isso posto, cabe destacar que, na linha de reiterada jurisprudência do TCU (e.g. Acórdão 2816/2017-TCU-Primeira Câmara e 162/2019 – 1ª Câmara) , a citação pelo Tribunal é o marco temporal a partir do qual a apresentação da prestação de contas não descaracteriza a omissão.
14.	Por esse prisma, após o recebimento da citação válida do TCU, ocorrida em 30/10/2018, conforme atesta AR à peça 17 (item 9) , a apresentação da extemporânea prestação de contas – efetivamente ocorrida em 22/2/2019 (item 11) - não mais afasta a irregularidade da omissão no dever de prestar contas, capitulado no art. 16, inciso III, alínea ‘a’, da Lei 8.443/1992.
15.	Em sendo assim, a defesa apresentada, em princípio, não tem como produzir efeito que altere a irregularidade destas contas especiais, já enquadrada no dispositivo legal acima referido. Contudo, as alegações produzidas pelo responsável serão analisadas sob a ótica da audiência, no intuito de verificar a plausibilidade da justificativa apresentada quanto à perda do prazo para a apresentação da prestação de contas.
16.	Por sua vez, a documentação encaminhada pelo MinC, contendo a prestação de contas do Pronac 10-0778, será objeto de análise adiante, podendo repercutir na conformação do débito originalmente imputado ao responsável, pela integralidade dos recursos captados, caso reste comprovada a regular aplicação de, ao menos, parcela deste.
17.	Em linhas gerais, o Sr. Deodoro Oliveira Gomes sustentou que a omissão quanto à apresentação da prestação de contas deveu-se à falta de orientações para a elaboração desta, que teriam sido solicitadas ao MinC, sem sucesso, mediante expediente datado de 31/7/2014 (Peça 59, p. 3-5) . Informou que, a despeito disso, fora protocolado, 13/11/2018, o ‘relatório de prestação de contas’, na sede regional do MinC, no Estado do Rio Grande do Sul.
18.	Afirmou que o projeto foi ‘totalmente realizado, sem que tenha havido qualquer vantagem indevida para o requerente e muito menos dano ao erário público, conforme comprovado amplamente pelo material de divulgação circulado à época e que consta do relatório de prestação de contas recentemente apresentado’.
19.	Por fim, o defendente acrescentou, ao seu arrazoado, declarações de pessoas que, segundo ele, teriam acompanhado o projeto em sua execução e que atestam sua ‘respeitabilidade’ no meio cultural do Rio Grande do Sul, bem como sua atuação como produtor cultural e sua conduta profissional e social (peça 59, p. 8-11) .
	Análise:
20.	Em conformidade ao item 11 supra, a prestação de contas extemporânea foi efetivamente apresentada à Representação Regional do Rio Grande do Sul, em 22/2/2019 (peças 60, p. 2-132; 61 e 62) , vindo a corroborar a informação prestada pelo defendente, nesse sentido.
21.	No que se refere à afirmação de que o atraso na prestação de contas teria decorrido da falta de resposta ao pedido de prorrogação de prazo endereçado à Regional do MinC, em 31/7/2014 (peça 59, p. 1 e 3-5) , com o objetivo de receber orientações e, também de prorrogação de prazo para a prestação de contas, entende-se que o argumento não se presta à justificação pretendida.
22.	Com efeito, verifica-se que o responsável deixou vencer o prazo final de prestação de contas, ocorrido em 30/7/2014 (item 2) , para só então demonstrar interesse em prestar contas do projeto, solicitando a prorrogação de prazo para fazê-lo. 
23.	Acentua a gravidade de sua conduta o fato de, injustificadamente, haver se mantido inerte por quase três anos e meio, desde o pedido de prorrogação de prazo, formulado em 31/7/2014, e a efetiva apresentação da prestação de contas, em 13/11/2018 (item 17) . 
24.	O que se pretende demonstrar com essas considerações é que o responsável, ao invés de ficar aguardando um posicionamento do MinC, quanto ao pedido de prorrogação de prazo por ele formulado, poderia ter envidado os esforços necessários para, independentemente da resposta ao aludido pleito, concluir a prestação de contas e encaminhá-la ao Ministério. 
25.	Registra-se que houve tempo hábil para tal, na medida em que a notificação quanto ao encerramento das medidas administrativas preliminares à instauração da TCE, fixando prazo para recolhimento integral do débito, em razão da omissão no dever de prestar contas, foi efetivada por intermédio do Ofício nº 246/2017 – COTPA/CGARE/DEIPC/SEFIC/MinC, de 31/7/2017 (peça 61, p. 153) .
26.	Ademais, vale ressaltar que, já por ocasião do contato estabelecido com o MinC em 31/7/2014 (item 21) , o responsável já detinha entendimento (ainda que equivocado) quanto a uma suposta realização total do projeto (peça 59, p. 1) , o que, em princípio, sinaliza sua capacidade de já prestar contas. É o que se pode depreender do excerto a seguir reproduzido (peça 59, p. 5) :
No entanto, e em que pesem todas as dificuldades enfrentadas por estes profissionais, o projeto obteve apoios e patrocínios que possibilitaram a execução do projeto, atingindo 54% da meta estabelecida. Dos 20 (vinte) municípios elencados, apenas 13 (treze) puderam ser atingidos, sendo que em cada um foram feitas 2 (duas) apresentações do espetáculo CADÊ O LIXO QUE ESTAVA AQUI?, faltando 7 (sete) municípios para o cumprimento total da meta proposta. (Grifa-se) 
27.	Diante disso, conclui-se por que devam ser rejeitadas as justificativas (item 15) consubstanciadas à peça 59 (p. 1-2) . Deixa-se de propor, todavia, a imposição, ao responsável, da multa prevista no art. 58, inciso II, da Lei 8.443/1992, tendo em vista sua absorção por aquela preconizada no art. 57 que a precede, e que, ao final da presente análise, será proposta em adição ao julgamento pela irregularidade das contas, com base no art. 16, inciso III, da referida Lei.
28.	Por fim, quanto às declarações de terceiros, constantes do Anexo 03 da peça de defesa (peça 59, p. 7-11) , o TCU já pacificou entendimento de que essas declarações possuem baixa força probatória, atestando tão-somente a existência da declaração, mas não o fato declarado. Por isso, é dever do interessado demonstrar a veracidade do alegado, principalmente quando não apresentados os documentos capazes de estabelecer nexo de causalidade entre o desembolso dos recursos recebidos e os comprovantes de despesas apresentados (Acórdão 6942/2015-TCU-Primeira Câmara, 6.723/2015-TCU-1ª Câmara, 7.580/2015-TCU-1ª Câmara, 8.938/2015-TCU-2ª Câmara, 512/2016-TCU-2ª Câmara, entre outros) .
	Análise da prestação de contas encaminhada ao MinC:
29.	A documentação encaminhada pela Sefic/MinC, por intermédio do Ofício nº 100/2019/COTPA/CGARE/DFIND/SEFIC/MinC (peça 60, p. 1) , que foi apresentada pelo Sr. Deodoro Oliveira Gomes, em 13/11/2018, na Representação Regional do Ministério da Cultura no Rio Grande do Sul, à guisa de prestação de contas do Pronac 10-0778, será objeto da análise que se segue.
30.	Para tanto, discriminam-se os principais elementos que integram a prestação de contas apresentada (peças 60, p. 3-132; 61 e 62) , seguidas dos respectivos apontamentos que deles se extraem:
	a) comprovantes de pagamentos, inclusive RPAs (recibos de pagamento de autônomos) (peça 60, p. 4-55) :
31.	Da análise às cópias dos cupons e notas fiscais, bem como aos recibos insertos à peça 60 (p. 4-17) , observa-se que alguns se encontram ilegíveis. No entanto, pode-se verificar que, em sua vasta maioria, referem-se a despesas de pequena monta, relacionadas a alimentação, impressão de convites e banners e aquisição de materiais de papelaria, vestuário e cosméticos, cujos valores individuais não ultrapassam R$ 250,00. Destaca-se que, em sua maior parte, os documentos examinados apresentam a indicação do projeto cultural ‘Cadê o lixo que tava aqui?’.
32.	Os comprovantes cuja leitura foi possível totalizam R$ 4.863,12.
33.	Malgrado não se adentrar ao mérito das referidas aquisições, causa estranheza o cupom fiscal emitido pela empresa DIGIMER Produtos de Informática Ltda. (peça 60, p. 4) , referente à aquisição de um DVD Game, intitulado UFC 3 Undisputed, no valor de R$ 159,00. Trata-se de uma aquisição de valor módico, mas cuja pertinência em relação ao objeto do Pronac 10-0778 mostra-se, no mínimo, inusitada.
34.	As aquisições de maior vulto, cujos comprovantes de pagamentos se encontram à peça 60 (p. 22-26) , relacionam-se a anúncios em periódicos; hospedagem do responsável; confecções de folders, cartazes e folhetos; serviços de captação (não especificada se de imagens ou de patrocínios) . De igual modo, os comprovantes apresentam a indicação do projeto ‘Cadê o lixo que tava aqui?’. Tais pagamentos somam R$ 11.335,80.
35.		Por sua vez, os recibos de pagamentos a autônomos (RPAs) (peça 60, p. 18-21 e 27-55) referem-se às remunerações das atividades de ator/atriz, direção, produção, iluminação, contra-regra, cenografia, gravação de vídeo, sonoplastia etc. As atividades remuneradas guardam pertinência com o projeto, totalizando um montante de R$ 169.540,00.
	b) Relatório de Execução da Receita e Despesa (peça 60, p. 56) :
36.	O Relatório de Execução da Receita e Despesa mostra exata compatibilidade entre a receita das captações e as despesas realizadas com a execução do projeto, no total de R$ 192.000,00.
37.	As despesas executadas foram assim discriminadas:
	Despesa
	Valor R$

	Pré-Produção/Preparação
	5.900,00

	Produção/Execução
	179.079,20

	Divulgação/Comercialização
	5.020,80

	Custos Administrativos
	2.000,00

	TOTAL
	192.000,00

38.	Por sua vez, as despesas cuja comprovação foi atestada mediante os comprovantes de pagamentos apresentados (itens 31 a 35) totalizam R$ 185.738,90. 
39.	Do cotejo entre o total da despesa executada e os valores dos comprovantes de pagamento, verifica-se que apenas o montante de R$ 6.261,10 (R$ 192.000,00 – R$ 185.738,90) não restou devidamente comprovado na prestação de contas. Há que se rememorar que parte dos cupons fiscais apresentados (peça 60, p. 4-17) não está minimamente legível, o que leva a concluir que o total de despesas não comprovadas é, supostamente, menor do que o indicado. 
c) Relação de Pagamentos (peça 60, p. 57-62) :
40.	Os pagamentos relacionados totalizam R$ 191.249,50, indicando a realização de 43 pagamentos comprovados mediante cupons e notas fiscais e 34 comprovados por RPAs. Registra-se que os pagamentos indicados na Relação de Pagamento guardam conformidade com os comprovantes de pagamentos de que se tratou nos itens 31 a 35. A conformidade não foi plena em razão da ilegibilidade de parte dos cupons fiscais apresentados (peça 60, p. 4-17) .
d) cópias de cheques (peça 60, p. 74-132, peça 61, p. 1-65 e p. 161) e extratos bancários  (peça 61, p. 66-146 e p. 162-165 e 169)	
41.	A partir das cópias dos cheques e dos extratos bancários trazidos na prestação de contas pode-se verificar a ocorrência de saques de cheques pelo Sr. Deodoro Oliveira Gomes, emitidos em seu favor, conforme discriminado na tabela a seguir:
	Cheque nº 
	Valor R$
	Data
	Peça 60/Página

	850001
	10.000,00
	17/9/2012
	74

	850003
	40.000,00
	19/9/2012
	76

	850013
	3.440,00
	21/12/2012
	85

	850014
	2.500,00
	10/12/2012
	89

	850015
	3.000,00
	30/11/2012
	93

	850018
	4.000,00
	14/11/2012
	97

	850019
	4.000,00
	30/1/2013
	109

	850020
	5.000,00
	25/1/2013
	113

	850021
	4.000,00
	8/2/2013
	117

	850022
	5.000,00
	14/2/2013
	121

	850023
	15.000,00
	26/2/2013
	125

	850024
	3.000,00
	6/3/2013
	129

	Cheque nº 
	Valor R$
	Data
	Peça 61/Página

	850025
	2.000,00
	11/3/2013
	1

	850026
	3.000,00
	18/3/2013
	5

	850027
	2.000,00
	26/3/2013
	9

	850028
	5.000,00
	28/3/2013
	13

	850029
	1.000,00
	7/5/2013
	17

	850030
	2.000,00
	14/5/2013
	21

	850031
	1.400,00
	7/6/2013
	25

	850033
	5.000,00
	14/1/2014
	29

	850035
	4.000,00
	21/1/2014
	34

	850036
	3.000,00
	29/1/2014
	38

	850037
	20.000,00
	30/1/2014
	42

	850038
	4.000,00
	6/2/2014
	46

	850039
	5.000,00
	17/2/2014
	50

	850041
	3.500,00
	26/2/2014
	54

	850042
	500,00
	7/4/2014
	58

	850043
	500,00
	2/5/2014
	62

	TOTAL
	160.840
		
Cheques hachurados em cinza claro tem correlação com RPA na Relação de Pagamentos
42.	Do cotejo entre os valores de alguns cheques acima relacionados com a Relação de Pagamentos, em especial aqueles pagos por RPAs, pode-se constatar que, em sua maior parte, os saques realizados no caixa destinaram-se à realização de pagamentos relativos às remunerações das atividades de ator/atriz, direção, produção, iluminação, contra-regra, cenografia, gravação de vídeo, sonoplastia, etc. (peça 60, p. 18-21 e 27-55) . 
43.	Não obstante, o TCU considera que tal prática caracteriza movimentação financeira irregular, uma vez que impede a formação de nexo de causalidade entre os recursos públicos federais e a execução do projeto. A emissão de cheque nominativo ao fornecedor de bem ou serviço é condição essencial à comprovação da regular aplicação dos recursos captados, uma vez que ‘o saque em conta corrente impossibilita a caracterização da pessoa física ou jurídica beneficiária dos recursos e, consequentemente, a necessária correlação entre a aquisição do bem ou prestação do serviço e a fonte de pagamento’ (Acórdão 3712/2008-TCU-Primeira Câmara) .
44.	Excepcionalmente, o TCU admite a realização de pagamentos em espécie nas situações em que se comprove conexão entre as despesas e os desembolsos realizados, desde que demonstrada a correlação temporal entre as notas fiscais e a emissão dos cheques (e.g. Acórdão 12472/2016-TCU-Segunda Câmara) .
45.	No presente caso, à exceção dos cheques 850001, 850003, 850022, 850023, 850026, 850027, 850031 e 850043, que totalizam o montante de R$ 76.900,00, os demais saques para pagamentos em espécie podem ser admitidos na prestação de contas, uma vez que restou comprovada a conexão temporal entre os RPAs indicados na Relação de Pagamentos (peça 60, p. 57-62) . 
46.	Assim, considerando que a prática de saques para pagamentos em espécie obsta o estabelecimento de nexo causal entre os recursos captados e a execução do projeto (item 43) , entende-se que o montante de R$ 76.900,00 consiste no débito que remanesce na presente TCE, devendo ser levado à responsabilidade do Sr. Deodoro Oliveira Gomes, conforme a seguir discriminado:
	Data
	Valor (R$) 

	17/9/2012
	10.000,00

	19/9/2012
	40.000,00

	14/2/2013
	5.000,00

	26/2/2013
	15.000,00

	18/3/2013
	3.000,00

	26/3/2013
	2.000,00

	7/6/2013
	1.400,00

	2/5/2014
	500,00

47.	Deixa-se de propor, todavia, a imposição, ao responsável, da multa prevista no art. 58, inciso III, da Lei 8.443/1992, tendo em vista sua absorção por aquela preconizada no art. 57 da mesma Lei, e que, ao final da presente análise, será proposta em adição ao julgamento pela irregularidade das contas, com base no art. 16, inciso III, do mesmo diploma legal.
48.	Com relação ao montante de R$ 6.261,10, relativo a despesas cuja comprovação não restou demonstrada a partir da diferença entre o total da despesa executada e os valores dos comprovantes de pagamento (item 39) , entende-se razoável que esse valor seja desconsiderado no cômputo do débito a ser imputado ao gestor, dado o estado de precariedade das cópias dos aludidos comprovantes. Como já dito, parte significativa desses comprovantes não está minimamente legível (peça 60, p. 4-17) , o que gera incerteza quanto à adequada configuração dessa parcela do débito.
49.	Também integraram a prestação de contas em exame os seguintes documentos: 
	- Relatórios de Bens de Capital e Imóveis (peça 60, p. 67-68) ;
	- Conciliação Bancária (peça 60, p. 69) ;
	- Relatório Final (peça 60, p. 70-73) ;
	- material de divulgação (peça 62 p. 11-34) .
50.	Dentre esses elementos, destaca-se o Relatório Final, no qual o responsável deixa claro que não foi possível o atingimento total do objeto proposto, em razão da captação ‘de um valor bem aquém do esperado’, o que resultou na readequação do projeto. Tal circunstância foi circunstanciada pelo responsável, no expediente que encaminhou ao MinC, em 31/7/2014, conforme excerto da página 5 da peça 59, reproduzido no item 26 da presente instrução. 
51.	Este fato infirma a alegação de que ‘o projeto foi totalmente realizado, sem que tenha havido qualquer vantagem indevida para o requerente e muito menos dano ao erário público’ (peça 59, p. 1) .
52.	Como resultou exposto nos itens 30 a 46 supra, não há que se falar em ausência de dano ao Erário, uma vez que, em relação à parte das despesas realizadas (R$ 76.900,00) , não foi possível estabelecer o nexo causal com os recursos captados, em razão de terem sido pagas em espécie (itens 41 e 42) . 
53.	Noutro prisma, é de se considerar que o total dos recursos captados (R$ 192.000,00) representa apenas 61,36% do montante autorizado de R$ 312.894,00 (item 2) . Ainda assim, foi possível ao responsável realizar apresentações em treze cidades do Rio Grande do Sul, em vez das dezenove originalmente previstas (68%) . Trata-se, por óbvio, de uma estimativa grosseira, mas que corrobora relativa proporcionalidade entre as despesas realizadas e os recursos efetivamente captados, em face do orçamento originalmente concebido para o Pronac 10-0778.
54.	Feitas estas considerações, conclui-se que a prestação de contas encaminhada pelo Sr. Deodoro Oliveira Gomes ao MinC, em 13/11/2018 (peças 60, p. 3-132; 61 e 62) , não supre a omissão inicialmente verificada na presente TCE, uma vez que sua apresentação deu-se após a citação válida do TCU (itens 12 a 14) .
55.	No entanto, o exame dos principais elementos que a compõem (comprovantes de pagamentos; Relatório de Execução da Receita e Despesa; Relação de Pagamentos, e cópias de cheques e extratos bancários) evidenciaram que as despesas realizadas guardam pertinência com o Pronac 10-0778, também se verificando a conformidade entre a maior parte dos pagamentos indicados na Relação de Pagamento (peça 60, p. 57-62) com os respectivos comprovantes de pagamentos (peça 60, p. 4-55) .
56.	Contudo, do cotejo entre as cópias de cheques e extratos bancários com a Relação de Pagamentos (item 42) , restaram despesas, no montante de R$ 76.900,00 (item 46) , cuja comprovação viu-se obstada pela impossibilidade de estabelecimento do necessário nexo causal com os recursos do Pronac 10-0778, uma vez que foram pagas em espécie, com recursos sacados pelo Sr. Deodoro Oliveira Gomes, mediante cheques nominais emitidos em seu favor, sem que tenha sido demonstrada a correlação temporal entre os comprovantes de pagamentos – no caso RPAs - e a emissão dos cheques (itens 43 e 44) . Por essa razão, juntamente com a irregularidade das contas do responsável, será proposta sua condenação ao pagamento do débito relativo à referida parcela não comprovada (R$ 76.900,00) .
CONCLUSÃO
57.	Como visto na análise promovida nos itens 12 a 15 desta instrução, as alegações de defesa apresentadas pelo Sr. Deodoro Oliveira Gomes (peça 59) não se prestaram à descaracterização da omissão originalmente verificada na presente TCE, porquanto a prestação de contas do Pronac 10-0778 foi efetivamente apresentada, em 22/2/2019, posteriormente à citação válida do TCU, aperfeiçoada em 30/10/2018. Por essa razão, entende-se que o responsável deva ter suas contas julgadas irregulares, na forma da proposta de encaminhamento adiante formulada.
58.	No entanto, os argumentos expendidos nas alegações de defesa foram aproveitados como razões de justificativas à perda de prazo para a apresentação da prestação de contas do aludido projeto cultural, pela qual o responsável foi ouvido em audiência, conforme exposto no item 15 desta instrução.
59.	Nessa perspectiva, contudo, constatou-se que as alegações do responsável não se prestaram a justificar a perda do prazo para prestar contas, devendo, portanto, ser rejeitadas. Com efeito, a partir das análises constantes dos itens 24 e 25 da presente instrução, verificou-se que o responsável não envidou os esforços necessários para concluir a prestação de contas e encaminhá-la ao MinC, independentemente da resposta ao seu pedido de prorrogação de prazo para apresentar a prestação de contas, embora tenha tido tempo hábil para tal. Conforme ressaltado no item 27 supra, deixou-se de propor a aplicação da multa prevista no art. 58, inciso II, da Lei 8.443/1992, cabível aos fatos comentados, tendo em vista sua absorção por aquela preconizada no art. 57, da mesma Lei, que será proposta em adição ao julgamento pela irregularidade das contas, com base no art. 16, inciso III, da Lei 8.443/1992.
60.	 Com relação à prestação de contas apresentada pelo responsável em 13/11/2018, e trazida aos autos em 22/2/2019, pelo MinC, o exame empreendido nos itens 29 a 55 permite constatar que, embora significativa parte das despesas tenha sido aceitavelmente comprovada, remanesce em situação diversa o montante de R$ 76.900,00, que deve ser levado à débito para o responsável, tendo em vista que, em razão de conduta irregular por ele praticada – realização de pagamentos em espécie – não possível estabelecer o necessário nexo causal entre essa quantia e os recursos captados sob o amparo do Pronac 10-0778.
61.	Quanto à aplicação de multas ao responsável, reitera-se o entendimento exposto nos itens 27 e 47, no sentido de deixar de propor a imposição das multas previstas nos incisos II e III do art. 58, da Lei 8.443/1992, tendo em vista sua absorção por aquela preconizada no art. 57 da referida Lei, propondo-se que o responsável seja alertado quanto à possibilidade daquelas sanções serem aplicadas, em caso de supressão da multa do referido art. 57 da Lei Orgânica do TCU, em sede de recurso.
62.	A esse respeito, registra-se que, nos presentes autos, não se verifica a ocorrência da prescrição punitiva do TCU, nos termos do Acórdão 1441/2016-TCU-Plenário, uma vez que a transferência dos recursos teve início em 30/8/2012, e o ato que determinou a citação dos responsáveis ocorreu em 4/10/2018.
63.	Por fim, no que tange ao exame da boa-fé do responsável, para fins de concessão de novo prazo para o recolhimento do débito sem a incidência de juros de mora (art. 202 do Regimento Interno do TCU) , entende-se que a análise empreendida não permite reconhecê-la em relação ao Sr. Deodoro Oliveira Gomes. Com efeito, para além da omissão injustificada na perda do prazo para a apresentação da prestação de contas, verificou-se que o responsável adotou práticas desconformes à regular aplicação de recursos de natureza pública, ao realizar pagamentos em espécie, consoante examinado no item 43 supra.
PROPOSTA DE ENCAMINHAMENTO
64.	Diante do exposto, submete-se os autos à consideração superior, propondo ao Tribunal:
	a) com fundamento nos arts. 1º, inciso I; 16, inciso III, alíneas ‘a’ e ‘c’; 19 e 23, inciso III, todos da Lei 8.443/1992, e nos arts. 1º, inciso I; 209, incisos I e III; 210 e 214, inciso III, do Regimento Interno TCU, julgar irregulares as contas do Sr. Deodoro Oliveira Gomes (CPF XXX.788.090-XX) , e condená-lo ao pagamento das quantias a seguir especificadas, abatidas as quantias eventualmente ressarcidas, com a fixação do prazo de quinze dias, a contar da notificação, para comprovar, perante o Tribunal (art. 214, inciso III, alínea ‘a’, do Regimento Interno) , o recolhimento da dívida aos cofres do Fundo Nacional de Cultura, atualizada monetariamente e acrescida dos juros de mora, calculados a partir da data discriminada, até a data do recolhimento, na forma prevista na legislação em vigor:
	Data
	Valor (R$) 

	17/9/2012
	10.000,00

	19/9/2012
	40.000,00

	14/2/2013
	5.000,00

	26/2/2013
	15.000,00

	18/3/2013
	3.000,00

	26/3/2013
	2.000,00

	7/6/2013
	1.400,00

	2/5/2014
	500,00

	b) aplicar ao Sr. Deodoro Oliveira Gomes (CPF XXX.788.090-XX) , a multa prevista no art. 57 da Lei 8.433/1992, fixando-lhe o prazo de quinze dias, a contar da notificação, para comprovarem, perante o Tribunal (art. 214, inciso III, alínea ‘a’, do Regimento Interno) , o recolhimento das dívidas aos cofres do Tesouro Nacional, atualizadas monetariamente desde a data do acórdão que vier a ser proferido até a do efetivo recolhimento, se forem pagas após o vencimento, na forma da legislação em vigor;
	c) autorizar, desde logo, nos termos do art. 28, inciso II, da Lei 8.443/1992, a cobrança judicial das dívidas caso não atendidas as notificações;
	d) autorizar o pagamento das dívidas em até 36 parcelas mensais e consecutivas, nos termos do art. 26 da Lei 8.443/1992 e do art. 217 do Regimento Interno, fixando-lhes o prazo de quinze dias, a contar do recebimento da notificação, para comprovarem perante o Tribunal o recolhimento da primeira parcela, e de trinta dias, a contar da parcela anterior, para comprovarem o recolhimento das demais parcelas, devendo incidir sobre cada valor mensal, atualizado monetariamente, os juros de mora devidos, na forma prevista na legislação em vigor;
	e) alertar responsável que a falta de comprovação do recolhimento de qualquer parcela importará no vencimento antecipado do saldo devedor, nos termos do § 2º do art. 217 do Regimento Interno deste Tribunal;
	f) informar ao Sr. Deodoro Oliveira Gomes (CPF XXX.788.090-XX) que as multas previstas nos incisos II e III do art. 58, da Lei 8.433/1992, que seriam aplicadas em virtude da não adoção de providências para a prestação de contas no prazo devido (inciso II) , e também pela prática de ato de gestão ilegítimo resultante em débito ao Erário (inciso III) , restou absorvida pela multa do art. 57 da mesma lei (item ‘b’ supra) , podendo voltar a ser aplicada em caso de supressão daquela em sede de recurso;
	g) enviar cópia do Acórdão que vier a ser proferido ao Ministério da Cultura – MinC, à Secretaria Federal de Controle Interno; e ao responsável, para ciência, informando que a deliberação, acompanhada do Relatório e Voto que a fundamentarem, estará disponível para consulta no endereço www.tcu.gov.br/acordaos, além de esclarecer que, caso requerido, o TCU poderá fornecer as correspondentes cópias, em mídia impressa, aos interessados e às responsáveis arrolados nestes autos;
	h) encaminhar cópia da deliberação, bem como do relatório e do voto que a fundamentarem, ao Procurador-Chefe da Procuradoria da República no Estado do Rio Grande do Sul, nos termos do § 3º do art. 16 da Lei 8.443/1992 c/c o § 7º do art. 209 do Regimento Interno do TCU, para adoção das medidas que entender cabíveis.”
	É o relatório.

não há

Procurador Júlio Marcelo de Oliveira.

TOMADA DE CONTAS ESPECIAL. FUNDO NACIONAL DE DESENVOLVIMENTO DA EDUCAÇÃO. DANO AO ERÁRIO. IRREGULARIDADE DAS CONTAS. DÉBITO. MULTA.

TOMADA DE CONTAS ESPECIAL (TCE)

Secretaria de Controle Externo de Tomada de Contas Especial (SecexTCE).

Este processo trata de tomada de contas especial instaurada pelo extinto Ministério da Cultura em desfavor de Deodoro Oliveira Gomes em razão da omissão no dever de prestar contas dos recursos captados por meio do Programa Nacional de Apoio à Cultura (Pronac 10-0778) para execução do projeto “Cadê o Lixo Que Tava Aqui?”. Apesar da autorização para captação de R$ 312.894,00, o valor efetivamente obtido foi de R$ 192.000,00.
Regularmente citado no âmbito do TCU por intermédio do Ofício 2.044/2018-TCU/Secex-TCE (peça 57) , recebido em 30/12/2018, o responsável apresentou suas alegações de defesa. Posteriormente ao recebimento por ele da citação, a prestação de contas em tela foi enviada a esta Corte de Contas pelo extinto Ministério da Cultura. Toda a documentação recebida foi analisada pela Secretaria de Controle Externo de Tomada de Contas Especial - Secex-TCE.
Inicialmente, lembro que, conforme sumário do Acórdão 2746/2019-TCU-Segunda Câmara, de relatoria do ministro Marcos Bemquerer Costa, “A apresentação extemporânea da prestação de contas, sem atenuantes que justifiquem o atraso, permite a exclusão do débito, mas não elide a omissão inicial, cabendo o julgamento pela irregularidade das contas com a aplicação de multa”.
As alegações de defesa apresentadas por Deodoro Gomes não trouxeram elementos capazes de justificar o atraso em sua prestação de contas. O não recebimento de resposta para seu pedido de prorrogação de prazo – realizado em 31/7/2014 – foi a explicação fornecida pelo responsável para ter entregado a documentação em 13/11/2018, mais de quatro anos depois de findado o prazo para prestar contas (30/7/2014) .
Com relação à execução do objeto, a Secex-TCE concluiu que existe relativa proporcionalidade entre os recursos efetivamente captados (61,36% do montante autorizado) e o percentual de execução do projeto (68%) , correspondente à realização de apresentações em treze das dezenove cidades previstas.
No entanto, a unidade instrutiva apontou dano ao erário no valor de R$ 76.900,00, decorrente do pagamento em espécie – por meio de saques em caixa – para os quais não restou comprovada conexão com recibos de pagamento de autônomos constantes da prestação de contas apresentada. 
Em razão disso, acato a proposta da Secex-TCE – que contou com a anuência do Ministério Público junto ao TCU – de julgar irregulares as contas do responsável, condená-lo ao pagamento do débito calculado pela unidade instrutiva e aplicar-lhe a multa prevista no art. 57 da Lei 8.443/1992.
	Ante o exposto, VOTO por que o Tribunal adote a minuta de acórdão que submeto à deliberação deste Colegiado.
TCU, Sala das Sessões Ministro Luciano Brandão Alves de Souza, em 2 de julho de 2019.
ANA ARRAES 
Relatora